臺灣臺中地方法院刑事判決
109年度交訴字第320號
公  訴  人  臺灣臺中地方檢察署檢察官
被      告  劉興志



選任辯護人  賴威平律師（法扶律師）
上列被告因肇事逃逸罪等案件，經檢察官提起公訴（109年度偵
字第6887號），本院判決如下：
    主    文
劉興志因過失致人於死，處有期徒刑捌月。又犯肇事逃逸罪，累
犯，處有期徒刑柒月。應執行有期徒刑壹年壹月。
    事    實
一、劉興志於民國108年12月5日7時40分許，騎乘屬於慢車之電
    動自行車（下稱A車）行駛於臺中市大雅區民生路4段之路段
    ，由東往西方向行進，俟於同日7時41分許，行經臺中市大
    雅區民生路4段上楓國小旁，即接近民生路4段與楓林街之交
    岔路口時，其前方由陳蔡淑姿騎乘車號000-000號之普通重
    型機車（下稱B車）以同方向直行同一路段中，原應注意慢
    車應靠道路最右側行駛，應注意車前狀況及與他車行駛間隔
    ，並隨時採取必要之安全措施，及超越時應顯示左方向燈並
    於前車左側保持半公尺以上之間隔超過，又依當時行駛市區
    道路，雖天候雨、路面濕潤，但日間自然光線、柏油路面無
    缺陷、道路無障礙物、視距良好且行車管制號誌動作正常等
    情，雖劉興志於生理上固有癲癇，使其認知功能有所缺損，
    但對事物判斷能力尚無直接顯著影響，客觀上尚能注意，卻
    疏未注意及此，其所騎A車自陳蔡淑姿所騎B車左側超越時，
    因未保持半公尺以上之適當間隔而超車，其A車右側車身不
    慎撞及陳蔡淑姿之B車左側車身，致陳蔡淑姿向左傾斜而人
    車倒地，陳蔡淑姿受有左顴骨及左下頷竇骨折、左前額撕裂
    傷、左臉頰擦傷、鼻撕裂傷、上唇擦傷、右側前臂擦傷、左
    側小腿擦傷、雙側肺挫傷、外傷性顱骨骨折及顱內損傷、顴
    骨閉鎖性骨折等傷害；嗣經救護人員據報趕至車禍現場，隨
    將陳蔡淑姿送醫緊急救治後，仍於108年12月8日17時許，因
    顏面骨折及疑似肺挫傷之急性呼吸窘迫症導致呼吸衰竭而不
    治死亡。俟後，劉興志明知其A車發生碰撞後，而未倒地，
    即轉頭往後查看，見陳蔡淑姿人車傾倒於地，可預見陳蔡淑
    姿有受傷或死亡之可能，竟基於肇事逃逸之犯意，未停留案
    發車禍現場，或報警處理，亦或對陳蔡淑姿為適當救護措施
    ，即逕自騎乘A車揚長而去，逃離現場。嗣經警方循線查獲
    上情。
二、案經陳蔡淑姿之子陳詠擷告訴暨臺灣臺中地方檢察署檢察官
    自動檢舉偵查起訴。
    理    由
一、本案被告劉興志（下稱被告）所犯為死刑、無期徒刑、最輕
    本刑為3年以上有期徒刑之罪或高等法院管轄第一審案件以
    外之罪，被告於本院準備程序中，就被訴事實為有罪之陳述
    時，經本院告知被告簡式審判程序之旨，並聽取當事人意見
    後，裁定進行簡式審判程序，刑事訴訟法第273條之1第1項
    定有明文。且簡式審判程序之證據調查，不受刑事訴訟法第
    159條第1項、第161條之2、第161條之3、第163條之1及第16
    4條至第170條規定之限制，刑事訴訟法第273條之2亦有明文
    。
二、本院之判斷：
　㈠被告於前揭時、地，因騎乘A車撞及被害人陳蔡淑姿（下稱被
    害人）所騎乘B車，被害人因此倒地受傷並送醫不治死亡；
    及其肇事後即逃離現場等情，業據被告於警訊及本院審理中
    坦承不諱（相卷第21-23，本院卷第77、191、201頁），並
    有證人即被害人之子陳詠擷於警偵訊中證述其母陳蔡淑姿因
    上開車禍送醫後不治死亡等情（相卷第25-27、132、203頁
    ）及證人張嘯宇於警詢中證述其目擊A、B車輌發生碰撞車禍
    等情（相卷第31-32頁）在卷可憑，堪認被告前揭自白與事
    實相符。此外，復有職務報告、光田醫療社團法人光田綜合
    醫院行政相驗及法醫參考病歷摘要、診斷證明書、急診病歷
    、CT檢查報告單、X 光檢查報告單等救護資料、清泉醫院診
    斷證明書、急診病歷及病歷紀錄單等救護資料、報案紀錄單
    、後方車輛行車紀錄器錄影畫面翻拍照片、A車及B車之照片
    、現場位置圖暨監視器翻拍照片、當事人登記聯單、道路交
    通事故現場圖、道路交通事故調查報告表㈠㈡、臺中市政府警
    察局疑似道路交通事故肇事逃逸追查表、A1A2類交通事故攝
    影蒐證檢視表、交通事故補充資料表、現場照片、陳蔡淑姿
    駕照、615-GSA車籍資料、勘（相）驗筆錄、臺灣臺中地方
    檢察署相驗屍體證明書、臺灣臺中地方檢察署檢驗報告書、
    相驗屍體相片、臺灣臺中地方檢察署檢察官相驗報告書（相
    卷第13、37-85、91-109、117、129、135-198、199、205-2
    13、225-241、245-246頁）等件存卷可佐。
　㈡按慢車應靠右側路邊行駛，駕慢車行駛時，駕駛人應注意車
    前狀況及與他車行駛間隔，並隨時採取必要之安全措施。超
    越時應顯示左方向燈並於前車左側保持半公尺以上之間隔超
    過，道路交通安全規則第101條第1項第5款、第124條第3項
    第1款、第124條第5項各定有明文。本件被告案發時行駛於
    市區道路，當時天候雨、路面濕潤，惟日間自然光線、柏油
    路面無缺陷、道路無障礙物、視距良好且行車管制號誌動作
    正常等情，此有上揭道路交通事故調查報告表㈠在卷可稽，
    被告雖於生理上固有癲癇，使其認知功能有所缺損，但對事
    物判斷能力尚無直接顯著影響（如後三之㈣之2所示述），客
    觀上尚能注意，卻疏未注意及此，其騎乘A車正欲從被害人
    所騎B車左側超越時，未保持半公尺以上之適當間隔而超車
    時，其A車右側車身碰撞到被害人之B車左側車身，致被害人
    之人車倒地受有上揭傷害，經送醫緊急救治後，仍不治死亡
    ，是認被告前揭駕車行為，確有過失；佐以本件車禍肇事因
    素，經送請鑑定認為：被告騎乘A車，未依規定靠右行駛，
    行經（接近）交岔路口超越右前方被害人之B車時，未保持
    安全間隔，為肇事因素。被害人騎乘B車，無肇事因素等語
    ，此有臺中市車輛行車事故鑑定委員會鑑定意見書( 中市車
    鑑字第0000000 案)、臺中市車輛行車事故鑑定覆議委員會
    覆議意見書( 覆議字第0000000 案)在卷可憑 （偵卷第21-2
    4、29-32頁），此與本院前揭認定，亦為相同肯認。又被告
    上開騎車確有過失存在，且係導致被害人死亡結果之原因，
    兩者間具有相當因果關係，被告自應負過失致人於死之罪責
    。。
　㈢本案事證明確，被告前揭過失致於死及肇事逃逸犯行，洵堪
    認定，應依法論罪科刑。
三、論罪科刑：
　㈠按行為後法律有變更者，適用行為時之法律。但行為後之法
    律有利於行為人者，適用最有利於行為人之法律。刑法第2
    條第1項定有明文。次按行為後法律有變更者，方有刑法第2
    條第1項之從舊從輕主義規定之適用，必也犯罪構成要件之
    變更而有擴張或限縮，或法定刑度之變更，始足當之。亦即
    ，端視所適用處罰之成罪或科刑條件之實質內容，修正前、
    後法律所定要件有無不同而斷。若新、舊法之條文內容，縱
    有所修正，然其修正，係無關乎要件內容之不同或處罰之輕
    重，而僅單純屬文字、文義之修正或原有實務見解、法理之
    明文化，或僅條次之移列等無關有利或不利於行為人者，則
    非屬該條所指之法律有變更，自不生新舊法比較之問題，而
    應依一般法律適用原則，適用裁判時法（最高法院109年度
    台上字第2479號判決意旨）。
  ㈡本案被告為本案犯行之後，刑法第185條之4因應司法院大法
    官釋字第777號解釋意旨，業於110年5月28日修正公布，並
    於110年5月30日生效施行。修正前原規定：駕駛動力交通工
    具肇事，致人死傷而逃逸者，處一年以上七年以下有期徒刑
    。修正後則規定駕駛動力交通工具發生交通事故，致人傷害
    而逃逸者，處六月以上五年以下有期徒刑；致人於死或重傷
    而逃逸者，處一年以上七年以下有期徒刑（第1項）。犯前
    項之罪，駕駛人於發生交通事故致人死傷係無過失者，減輕
    或免除其刑（第2項）。考其立法理由略以：①非因駕駛人之
    故意或過失所致事故之情形是否構成本條「肇事」，尚非一
    般受規範者所得理解或預見，其文義有違法律明確性原則；
    且有關刑度部分，一律以一年以上七年以下有期徒刑為其法
    定刑，致對犯罪情節輕微者無從為易科罰金之宣告，對此等
    情節輕微個案構成顯然過苛之處罰，於此範圍內，不符憲法
    罪刑相當原則，與憲法第23條比例原則有違，應予修正。②
    為使傷者於行為人駕駛動力交通工具發生交通事故之初能獲
    即時救護，該行為人應停留在現場，向傷者或警察等有關機
    關表明身分，並視現場情形通知警察機關處理、協助傷者就
    醫、對事故現場為必要之處置等，故縱使行為人駕駛動力交
    通工具發生交通事故致人死傷係無過失，其逃逸者，亦應為
    本條處罰範圍，以維護公共交通安全、釐清交通事故責任，
    爰依上開解釋意旨，將本條「肇事」規定修正為「發生交通
    事故」，以臻明確。③有關本條法律效果部分，應依對法益
    侵害之程度訂定不同刑度之處罰，以符憲法罪刑相當原則，
    爰依釋字第777號解釋意旨，就法益侵害之結果為傷害、重
    傷或死亡之情形，分別規定其刑度；另增訂第二項規定，就
    犯第一項之罪之駕駛人，於發生交通事故致人死傷係無過失
    者，予以規定減輕或免除其刑，以符合憲法比例原則之要求
    。足徵，修正後刑法第185條之4第1項關於肇事致人於死逃
    逸罪部分之規定，僅係將條文予以明確化，使一般受規範者
    得以理解或預見，並非就犯罪構成要件之變更而有擴張或限
    縮，或刑度之處罰（法律效果）有所變更，自非屬刑法第2
    條第1項所指之法律有變更，不生新舊法比較之問題。是以
    ，本案被告所為應成立肇事致人於死逃逸罪部分，應依一般
    法律適用原則，適用裁判時法。至該條第2項新增減輕或免
    除其刑之規定，雖有利於行為人，惟於本案中，被告就前開
    事故確有過失之情，業經本院詳認如前，自無本條項之適用
    ，併此敘明。
  ㈢罪名：
　　核被告所為，係犯刑法第276條之因過失致人於死罪及刑法
    第185條之4第1項之駕駛動力交通工具肇事致人死亡而逃逸
    罪。
  ㈣刑之加重或減輕：
　　1.累犯：
　　　被告前因酒後駕車之公共危險案件，經本院以103年度豐
      交簡字第913號判決判處有期徒刑3月確定，經其入監執行
      後，並於103年12月21日執行完畢等情，此有臺灣高等法
      院被告前案紀錄表附卷可稽，其於前案之徒刑執行完畢後
      ，5年以內故意再犯本案有期徒刑以上之肇事逃逸罪，依
      刑法第47條第1項規定，為累犯，惟本院認依被告於前案
      執行完畢後至本案肇事逃逸行為時，已快近約5年，方犯
      本案肇事逃逸犯行，期間無另犯其他犯行之紀錄，有上揭
      紀錄表可佐，難認其對前揭徒刑執行反應薄弱而有特別惡
      性；復斟酌累犯規定，係為維護法益之重要性、防止侵害
      之可能性及事後矯正行為人之必要性，綜合斟酌各項情狀
      ，認本案被告所犯肇事逃逸犯行部分，尚無另依刑法第47
      條第1項累犯規定，予以加重其刑之必要。
　　2.無刑法19條第1、2項之免刑或減刑之適用。
　　　⑴本案辯護人以被告因生理狀況引發癲癇等反應，請求對
        被告為精神鑑定乙節。此經本院囑託衛生福利部草屯療
        養院（下稱草屯療養院）就於本案肇事逃逸犯行時，其
        精神狀態及有無再犯或危害公共安全之虞，進行鑑定。
        俟經草屯療養院參酌被告個人生活史及疾病史，為下列
        事項鑑定：①身體檢查：一般身體理學檢查，發現劉員
        （即被告）生命徵象穩定，身材為胖，肢體皆具自主行
        動能力，無明顯外傷情形。②精神狀態檢查：其對詢問
        大多可切提回應，情緒穩定，但偶而會出現思考中斷，
        須要相當長時間，才能做出回應，獲釋因對他人的意思
        不完全理解，僅用猜測的方式回應而出錯的現象，對於
        複雜、開放語句有理解上之困難，需簡化或多次澄清。
        ③心理評估：綜合行為觀察、會談紀錄與測驗結果，其
        於本次評估結果之整體智力功能表現，約落於輕度障礙
        範圍（魏氏成人智力測驗第四版中文版，全量表智商分
        數＝58），與其過去學業表現相比較，有退化傾向，推
        估與其長期癲癇發作影響其認知功能表現有關。而在額
        葉功能評估上，其在額葉功能評估量表上之所得總分雖
        尚未達顯著範圍，但在測驗進行過程，及測驗分項目中
        ，可觀察到期在概念形成、心智彈性與短期記憶能力表
        現較差。依上，推論其長期在癲癇發作之影響下，在操
        作速度、心理彈性運作能力及短期記憶能力表現較差，
        但上述認知功能缺損對於其在事務的判斷能力上，較無
        直接顯著的影響。④關於案件，其表示因身心障礙身分
        找不到工作，在母親協助下擔任保全臨時代班人員，案
        發當天為代班下班時間，其騎車返家，因當時下大雨而
        視線不清，知道騎車過程有撞倒東西，以為是石頭，車
        子沒有倒下，因此未下車，並否認當時有癲癇發作之情
        形。
　　　⑵結論：綜合劉員即被告過去生活史、疾病史、心理測驗
        報告、病歷資料、鑑定所得資料及相關影卷資料，其目
        前臨床診斷為癲癇。其長期受癲癇發作之影響，其認知
        功能表現在操作速度、心理彈性運作能力及短期記憶能
        力表現較差，但上述認知功能缺損對於其在事物的判斷
        能力上較無直接顯著的影響。且其本案車禍因騎車不慎
        所造成，當天沒有飲酒、服用藥物或癲癇發作，未有明
        顯跡象顯示其自我控制能力有明顯缺損。鑑定認為其犯
        行當時，未因精神障礙或其他心智缺陷，致其辨識行為
        違法或依其辨識而行為之能力顯著減低等情。
　　　⑶上情已有衛生福利部草屯療養院函文暨檢附刑事鑑定報
        告存卷可查（本院卷第167-171頁）。根據上開鑑定報
        告所論，被告並無刑法第19條第2項規定「行為時，未
        因精神障礙或其他心智缺陷，致其辨識行為違法或依其
        辨識而行為之能力顯著減低」之情，自無依上開規定予
        以減輕其刑之適用。　
　　3.依刑法第59條規定酌減其刑：
　　　⑴按刑法第59條規定犯罪之情狀可憫恕者，得酌減其刑；
        其所謂「犯罪之情狀」，與同法第57條規定科刑時應審
        酌之一切情狀，並非有截然不同之領域，於裁判上酌減
        其刑時，應就犯罪之一切情狀，予以全盤考量，審酌其
        犯罪有無可憫恕之事由（即有無特殊之原因及環境，在
        客觀上足以引起一般同情，以及宣告法定最低度刑，是
        否猶嫌過重等），以為判斷。而刑法第185 條之4 之肇
        事逃逸罪，其法定刑係1 年以上7 年以下有期徒刑，然
        同為肇事逃逸者，其原因動機不一，犯罪情節亦未必盡
        同，造成危害社會之程度自屬有異，法律科處此類犯罪
        ，所設之法定最低本刑卻屬相同，且縱量處最低法定刑
        ，仍無從依法易科罰金或易服社會勞動，不可謂不重。
        又依其立法理由，係「為維護交通安全，加強救護，減
        少被害人之死傷，促使駕駛人於肇事後，能對被害人即
        時救護，特增設本條，關於肇事致人死傷而逃逸之處罰
        規定。」，亦指出：肇事逃逸者基於僥倖心態，延誤受
        害者就醫存活機會，錯失治療寶貴時間，故而提高肇事
        逃逸刑度；顯見立法者制定該罪之主要目的，在於加強
        救護以減少被害人之死傷，則探究犯罪行為人所為有無
        刑法第59條酌減其刑規定之適用時，即應析論其逃逸行
        為影響被害人獲得救護之可能性，及有無因而導致或擴
        大被害人發生死傷結果等情，資以判斷其肇事逃逸行為
        危害往來交通安全之程度，能否認有特殊之原因與環境
        ，在客觀上足以引起一般之同情，縱予宣告法定最低度
        刑期尤嫌過重之情事，倘依其情狀處以1 年以下有期徒
        刑，即足以懲儆，並可達防衛社會之目的，自非不可依
        客觀之犯行與主觀之惡性二者加以考量其情狀，是否有
        可憫恕之處，適用刑法第59條之規定酌量減輕其刑，期
        使個案裁判之量刑，能符合比例原則。
　　　⑵查被告於肇事後未留在現場即逕自騎乘機車離開，雖應
        予非難，然被告於本院準備程序及審理時均坦承肇事逃
        逸之犯行，已如前述，可認其應知所悔悟；被告經上揭
        鑑定結果，認為被告其長期受癲癇發作之影響，其認知
        功能表現在操作速度、心理彈性運作能力及短期記憶能
        力表現較差，有上開鑑定報告在卷可考，益見其認知、
        理解及記憶等綜合能力，並非等同通常一般人之能力可
        擬，況本件車禍發生之地點係位於人車往來頻繁眾多之
        路段，並無難為他人發現並獲得救護之情，本院認若處
        以1年以下有期徒刑，應足以懲儆，並可達防衛社會之
        目的，衡酌被告之客觀犯行與主觀惡性，認縱科以該罪
        法定最低之刑即有期徒刑1年，猶嫌過重，在客觀上足
        以引起一般人之同情，而有情堪憫恕之處，爰就被告所
        犯肇事逃逸犯行部分，依刑法第59條之規定，酌減其刑
        。
  ㈤被告告上開駕車因過失致人於死，及肇事致人死亡而逃逸犯
    行，行為互異，且其肇事逃逸係在車禍肇事發生後，另行起
    意所為，自應予分論併罰。
  ㈥爰審酌被告騎乘A車未注意上開交通法令，於超越右前方之被
    害人B車之際，未保持半公尺以上之安全間隔而貿然超車，
    因而造成本案車禍事故，使被害人受上開傷害並送醫後，仍
    不治死亡，致被害人之家屬精神上傷痛；且其知悉發生碰撞
    而可能肇事，亦可預見被害人可能因碰撞倒地受傷或死亡之
    情，仍離去現場，法治觀念不足，所為實值非難；惟姑念被
    告因患有癲癇疾病，為中度身心障礙人士，其認知功能表現
    在操作速度、心理彈性運作能力及短期記憶能力表現，較通
    常一般人為遲緩之情，此有身心障礙證明影本及衛生福利部
    豐原醫院病歷資料、上揭鑑定報告存卷可憑（本院卷第49、
    95-151、167-171頁），且其犯後坦承犯行之態度，暨考量
    其犯罪動機、目的、情節、所生危害，暨其自陳之學歷、經
    濟、家庭與生活狀況（見本院卷第201頁），及尚未和解賠
    償等一切情狀，分別量處如主文所示之刑。又本院並審酌其
    犯罪之動機、手段、違反法義務目的及考量被告前揭個人生
    理精神之狀態，與對被告懲戒與教化預期效用、比例原則，
    定如主文所示應執行之刑，以示懲儆。
據上論斷，應依刑事訴訟法第299條第1項前段，刑法第185條之4
 第1項、第276條、第47條第1項、第59條、第51條第5款，刑法
施行法第1條之1第1項，判決如主文。
本案經檢察官洪瑞君提起公訴，檢察官黃芝瑋到庭執行職務。
中　　華　　民　　國　　110　 年　　12   月　 16　　日
                  刑事第一庭   法　官　張德寬
以上正本證明與原本無異。
如不服本判決應於收受送達後20日內向本院提出上訴書狀，並應
敘述具體理由；其未敘述上訴之理由者，應於上訴期間屆滿後20
日內向本院補提理由書（均須按他造當事人之人數附繕本）「切
勿逕送上級法院」。
告訴人或被害人如不服判決，應備理由具狀向檢察官請求上訴，
上訴期間之計算，以檢察官收受判決正本之日起算。
　　                        　　書記官  黃麗靜
中　　華　　民　　國　　110 　年　　12　　月　　16　　日
附錄本案論罪科刑法條全文：
中華民國刑法第185條之4
駕駛動力交通工具發生交通事故，致人傷害而逃逸者，處6月以
上5年以下有期徒刑；致人於死或重傷而逃逸者，處1年以上7年
以下有期徒刑。
犯前項之罪，駕駛人於發生交通事故致人死傷係無過失者，減輕
或免除其刑。

中華民國刑法第276條
因過失致人於死者，處5年以下有期徒刑、拘役或50萬元以下罰
金。